【裁判字號】    97,上國易,7
【裁判日期】    980506
【裁判案由】    國家賠償
【裁判全文】
臺灣高等法院高雄分院民事判決         97年度上國易字第7號
上  訴  人  乙○○
被上訴人    甲○○
                    （高雄縣政府警察局岡山分局警備隊）
上列當事人間請求損害賠償事件，上訴人對於民國97年10月29日
臺灣高雄地方法院97年度國字第11號第一審判決提起上訴，本院
於98年4 月22日言詞辯論終結，判決如下：
    主  文
原判決關於駁回上訴人後開第二項之訴部分，及訴訟費用之裁判
廢棄。
被上訴人應給付上訴人新台幣伍萬元。
其餘上訴駁回。
第一、二審訴訟費用，由被上訴人負擔廿分之一，餘由上訴人負
擔。
    事 實 及 理 由
一、上訴人起訴主張略以：伊於民國95年7 月28日12時30分許，
    前往高雄縣岡山鎮○○路臺灣銀行岡山分行繳納房屋貸款，
    因銀行人手不足，伊等候甚久且身體不適，至該銀行外等候
    ，並無任何行搶之犯罪意圖及行為；被上訴人為高雄縣政府
    警察局岡山分局警備隊警員，於是日14時許至上開銀行外執
    行巡邏勤務時，將伊當作犯罪嫌疑人，大聲恐嚇威脅伊，妨
    害伊繳款之自由意思及違法搜索伊所有機車置物箱，妨害伊
    自由，伊日後欲對被上訴人進行投訴，向原工作單位請假，
    卻遭原工作單位解僱，受有工作損失新台幣（下同）16萬元
    ，伊因被上訴人之行為，精神上遭受莫大之痛苦，受有非財
    產上損害84萬元。爰依民法侵權行為規定，求為：被上訴人
    應給付上訴人100 萬元。
三、被上訴人則以：伊於上開時地執行巡邏勤務時，見上訴人在
    該銀行外之提款機附近逗留約5 分鐘，始向上訴人詢問是否
    有攜帶身份證件，並詢問上訴人3 次，上訴人前2 次對伊之
    詢問均置之不理，直至第3 次始回答：伊是在存錢等語，並
    質問伊是否在找上訴人麻煩，伊聽上訴人口音，認上訴人可
    能不是本地人，故繼續詢問上訴人住所，上訴人先回答住「
    路竹」，繼之又回答住「竹圍東街」，因竹圍東街位於岡山
    鎮○○○位於路竹，伊又繼續詢問上訴人有無攜帶身份證件
    ，上訴人才回答：伊是福建的移民，伊懷疑上訴人是否為非
    法移民，再請上訴人配合提示身份證件，惟上訴人仍不配合
    ，嗣銀行駐衛警走出來，伊請駐衛警調閱上訴人之存戶資料
    ，並根據所調閱之資料為依據詢問上訴人，因上訴人所告知
    之資料均相吻合，伊乃請上訴人下次外出請攜帶證件，伊又
    再詢問上訴人如何到達銀行，上訴人出示鑰匙並告知係騎機
    車前來，伊發現上訴人所出示之鑰匙共有約10支，且所指之
    機車十分老舊，鑰匙孔處似乎亦有經撬開之痕跡，乃要求上
    訴人打開至物箱檢查，上訴人打開後，伊發現至物箱內之一
    小牛皮紙袋上書有上訴人之姓名，依照隨身攜帶之電腦查知
    該機車並非贓車後，即讓上訴人離去，伊自始至終均係因上
    訴人之舉措可疑而進行盤查，係行使警察職權，並無任何違
    法之處等語，資為抗辯。
四、原審駁回上訴人之訴，上訴人提起上訴，求為：原判決廢棄
    ，廢棄部分，被上訴人應給付上訴人100 萬元，被上訴人則
    求為駁回上訴。
五、本院判斷：
  (一)按「警察職權行使法第六條第一項，雖規定警察於公共場所
    或合法進入之場所，得對於在場人員『查證其身分』，但此
    種身分調查，僅止於同法第七條所定之必要措施。警察人員
    倘欲基於司法警察（官）之身分蒐集犯罪事證，對於在場人
    員之身體、物件、電磁紀錄、住宅或場所為搜索、扣押處分
    ，仍應遵循刑事訴訟法第十一章關於搜索及扣押之規定，並
    依其具體情形，由法院予以事先或事後之審查，非謂因有警
    察職權行使法之規定，而得規避」（最高法院96年度台上字
    第1885號裁判參照）。被上訴人為高雄縣政府警察局岡山分
    局警備隊警員，於95年7 月28日14時至16時，有執行金融機
    構巡守防搶勤務，有高雄縣警察局岡山分局98年1 月17日函
    及所附員警出入登記簿及員警工作紀錄簿附卷（本院卷卅至
    卅四頁）。被上訴人於95年7 月28日下午在台銀岡山分行執
    行勤務時，曾對上訴人進行盤查及要求上訴人打開其所有機
    車之置物箱，被上訴人並於該日下午2 時28分許兩度伸手入
    置物箱取出物品等情，業經本院勘驗屬實，製有勘驗筆錄，
    且為兩造所不爭執，復有翻拍自攝影機之照片附卷（本院卷
    八四至九七頁）。本院勘驗當時之攝影機所錄內容如下：
  (1)14:27:58編號2 ：戴安全帽的警員出現在畫面，站在機車右
                    後方，身著短衣短褲的短髮男子接著走向
                    機車旁，該男子將機車鑰匙插上龍頭鎖並
                    拿起安全帽，該男子插鑰匙時警員站在機
                    車右後方，後來戴安全帽的警員走至機車
                    左側手把旁，警員拔起機車鑰匙，當時該
                    男子手拿安全帽，警員拿起鑰匙檢視，檢
                    視完又放上機車坐墊的動作。（擷取畫面
  (2)14:28:28編號2 ：身著短衣短褲的短髮男子從機車右側到機
                    車左側開啟機車置物箱，警員站在機車右
                    側。
  (3)14:28:31編號2 ：短髮男子朝置物箱彎腰，警員站在一旁沒
                    有彎下腰。（擷取畫面翻拍成照片附卷）
  (4)14:28:34編號2 ：戴安全帽的警員彎腰伸手拿起置物箱內之
                    東西檢視。（擷取畫面翻拍成照片附卷）
  (5)14:28:47編號2 ：警員又伸手至置物箱內，至於做何事則無
                    法判斷，該短髮男子仍站在一旁，該短髮
                    男子的左手沒有動，畫面上看不到該短髮
                    男子的右手有無動作。（擷取畫面翻拍成
                    照片附卷）
  (6)14:29:10編號2：戴安全帽的警員離開。
  (7)14:29:37編號2 ：戴安全帽的警員離去。身著短衣短褲的短
                    髮男子亦騎車離去。
    在被上訴人伸手入上訴人機車置物箱前盤查上訴人時，被上
    訴人自承：「我問他有無帶證件，他跟我說沒帶．．．我說
    你沒帶證件的話，我可以請回去我的單位去，我可以查驗你
    的身分，跟他交談時候，銀行駐衛警出來問我說什麼事，．
    ．．，我跟駐衛警說他要存款，他又沒有帶證件，上訴人當
    時有提出存摺，存摺上面寫乙○○，結果我就請駐衛警可否
    幫他存，他說他在外面等很久了，結果駐衛警把上訴人的存
    摺拿進去，駐衛警出來時有拿一張開戶的資料，上面所記載
    的乙○○資料，跟他口述的一樣」（本院卷廿三頁），與台
    銀駐衛警劉上令於偵查中結証稱：「被上訴人在詢問上訴人
    ，我就出去，聽被上訴人詢問上訴人有無帶身分証，上訴人
    說他沒有帶，被上訴人乃要求他到分局去，而上訴人說先讓
    他存錢後再去，雙方的口氣和平常一樣，我主動幫上訴人存
    錢，且我想上訴人是我們的客戶，就利用我們銀行裡面的資
    料查出上訴人的身分資料，交給被上訴人，詢問上訴人，上
    訴人都答對，之後我將存摺還給上訴人」（偵他卷五三頁）
    相符。被上訴人既已核對上訴人開戶資料與上訴人口述資料
    相符，上訴人雖未攜帶身分証件，但其身分已經確認，且無
    跡証足認上訴人有行搶之圖舉，則上訴人主張：其僅去繳納
    房屋貸款而已云云，當屬可採。又被上訴人自承：「我有問
    上訴人你怎麼來的，他很不耐煩告訴我騎機車來的，我說你
    可否把你機車的鑰匙，我有看到他有七、八支鑰匙，我說你
    的機車是哪台開給我看看，他帶我過去他停放機車的位置，
    他機車電門的鑰匙孔有被挖過的痕跡，我請他開給我看，他
    開電門鑰匙及機車置物箱的鑰匙不是同壹支，我請他置物箱
    的座位打開，他裡面有牛皮紙的信封袋」（本院卷廿三至廿
    四頁），而上開勘驗攝影機拍攝內容可知在當日下午14時28
    分34秒時，被上訴人彎腰伸手拿起置物箱內之東西檢視，於
    同日14時28分47秒時，被上訴人又伸手至置物箱內，至於做
    何事則無法判斷，上訴人站在一旁；由被上訴人自承「我請
    他置物箱的座位打開，他裡面有牛皮紙的信封袋，上面有寫
    一個名字，不是上訴人的名字，他說是他太太的名字，就這
    樣我告訴他說下次證件要帶，上訴人就離開我繼續巡邏」，
    足見被上訴人伸手取出之物品為牛皮紙信封，其上書寫上訴
    人配偶姓名。被上訴人既已於銀行內確認上訴人之身分，上
    訴人亦帶被上訴人至自己所騎乘之機車，打開機車置物箱，
    配合被上訴人行使職務，但被上訴人於上訴人打開置物箱後
    ，2 次伸手入上訴人所有機車置物箱內，其中1 次尚自置物
    箱取出物品檢視，依上開說明，已屬搜索之範疇。被上訴人
    未得上訴人同意，即伸手入上訴人所有之機車取出並檢視牛
    皮紙信封袋後，又不符刑事訴訟法第131 條逕行搜索之要件
    ，上訴人主張被上訴人故意違法搜索其機車置物箱，侵害其
    自由權，尚屬可採。被上訴人於本院勘驗攝影機內容後，對
    勘驗內容不爭執，雖其抗辯其未伸手入上訴人機車置物箱，
    是上訴人自己取出予被上訴人檢視，且其係看到上訴人持有
    七、八支鑰匙，且機車電門的鑰匙孔有被挖過的痕跡，而請
    上訴人打開，其係行使警察職權，並無任何違法之處云云。
    惟依上開說明，被上訴人不得於未經上訴人同意且不合逕行
    搜索要件下，搜索上訴人機車置物箱，其上開抗辯，不足為
    其無違法搜索之有利論據。
  (二)至於上訴人主張被上訴人在公眾場所對其大聲，對其不尊重
    ；在語言上對其羞辱，其稱父親是台籍老兵，被上訴人稱其
    怎麼可能是台籍老兵，其遭羞辱；其沒有任何嫌疑，但被上
    訴人任意在偵查中說懷疑我要搶劫才盤查我；駐衛警調出我
    的資料時已證明我的身分，被上訴人還強要我去分局，駐衛
    警調出的資料上沒有我的相片；其要與被上訴人去分局核對
    身分及查核身分，在過程中被上訴人對其不尊重；其在公共
    場所繳款，被上訴人妨害其繳款的自由權，被上訴人恐嚇其
    分局就在旁邊，現在立即跟我走，不然要強制執行，所以其
    就跟被上訴人到大門云云，亦認被上訴人侵害其自由及名譽
    云云。証人即台銀岡山分行駐警劉上令於偵查中結証稱：「
    （95年7 月28日下午2 點多，岡山分局警員甲○○（被上訴
    人）與一位民眾乙○○（上訴人）在銀行外面發生爭執時，
    你是否在場？）有。當天我在銀行裡面，從玻璃看到被上訴
    人在詢問上訴人，我就出去，聽被上訴人詢問上訴人有無帶
    身分証，上訴人說他沒有帶，被上訴人乃要求他到分局去，
    而上訴人說先讓他存錢後再去，雙方的口氣和平常一樣，我
    主動幫上訴人存錢，且我想上訴人是我們的客戶，就利用我
    們銀行裡面的資料查出上訴人的身分資料，交給被上訴人，
    詢問上訴人，上訴人都答對，之後我將存摺還給上訴人，就
    進到裡面了」、「（他們2 人談話過程，雙方是否有不（友
    ）善的感覺？）沒有。只是被上訴人平常講話聲調就比較高
    而已」（偵他卷五二至五三頁）；台銀岡山分行職員陳進龍
    於警詢証稱：「（95年7 月28日下午約2 時15分許蘇姓民眾
    稱遭警備隊史姓員警違法盤查，當時你是否在場？）在場」
    、「（史員當時盤查情形如何？）當時我站在銀行櫃檯內，
    我看到史員與蘇民站在門口駐衛警座位前，好像是史員請蘇
    民立即拿出証件，蘇民始終沒拿出來，應該是沒帶証件，後
    來他們就走出門外了，我便沒再注意」、「（蘇民稱當時史
    員以幾近公開羞辱之方式進行盤查，是否真有此事？）我當
    時只聽到史員講話比較大聲，是否有羞辱我並有聽到」、「
    （史員盤查態度是否良好？）史員可能只是聲音較大，應該
    沒有態度不好」、「（當時史員盤查蘇民時是否引起民眾圍
    觀？）沒有圍觀，只是史員盤查蘇民時，有的民眾會瞥一下
    ，並沒有特別注意」（同上卷四八至四九頁）。由上開銀行
    職員陳進龍及駐衛警劉上令之証述內容，可知被上訴人平常
    說話之聲音比較大，但並無羞辱上訴人之行為。再從台銀岡
    山分行3 台不同角度的攝影機拍攝內容觀之，編號1 ：畫面
    面對銀行大門；編號2 ：畫面面對街角；編號3 ：畫面面對
    銀行大廳入口處；監視錄影光碟僅有畫面，無聲音，錄影帶
    之錄影秒數是連續並無中斷之拍攝內容，並未看出兩造有互
    相拉扯之情事，且由編號2 光碟內容觀之，兩造在機車旁這
    段期間有人走過，但無人駐足觀看，該段期間並無他人在機
    車旁；由編號3 光碟內容觀之，兩造及駐衛警三人在銀行門
    口及裡由交談時，銀行有人進進出出，但無人駐足觀看，經
    本院勘驗明確，製有勘驗筆錄（本院卷八七頁），況且，劉
    上令於被上訴人盤查上訴人時，尚幫上訴人繳納房屋貸款。
    故上訴人上開主張，尚非可採。
五、按民法第184 條第1 項前段規定：「因故意或過失，不法侵
    害他人之權利者，負損害賠償責任」, 第186 條第1 項前段
    規定：「公務員因故意違背對於第三人應執行之職務，致第
    三人受損害者，負賠償責任」，第195 條第1 項規定：「不
    法侵害他人之身體、健康、名譽、自由、信用、隱私、貞操
    ，或不法侵害其他人格法益而情節重大者，被害人雖非財產
    上之損害，亦得請求賠償相當之金額。其名譽被侵害者，並
    得請求回復名譽之適當處分」。上訴人主張被上訴人執行勤
    務，對其違法搜索，造成其損害，依侵權行為之規定請求損
    害賠償，核屬正當，應予准許。茲分述如下：
  (一)主張薪資損失16萬元部分：
    上訴人主張被上訴人於95年7 月28日星期五請假去銀行繳房
    貸，遭被上訴人侵害自由，其又於星期一（同年月31日）欲
    再請假對被上訴人進行投訴，但未向老闆告知真正請假之原
    因（請事假），而向同事告知請假原因，同事告知老闆，老
    闆告知星期一不能請假，但上訴人堅持投訴，而遭原工作單
    位解僱云云（本院卷廿四至廿五頁），核與被上訴人之侵權
    行為，無相當因果關係。上訴人請求被上訴人賠償其4 個月
    每個月4 萬元薪水，合計16萬元之損害（本院卷廿五頁），
    尚非可採。
  (二)主張非財產上損害部分：
    上訴人主張被上訴人違法搜索伊所有機車置物箱，侵害上訴
    人之自由，其請求非財產上損害，應予准許。本院審酌上訴
    人已婚，育有3 個小孩，分別就讀國中、國小及幼稚園，在
    中國大陸專科學校畢業（本院卷廿五頁），95年間擔任司機
    等工作，全年共收入14萬3519元，有房地各一筆；被上訴人
    已婚未育子女，高職畢業，時任高雄縣政府警察局岡山分局
    警備隊員（本院卷廿五頁），95年總收入85萬4548元，並無
    不動產，有稅務電子閘門財產所得調件明細附卷（原審卷廿
    八至卅一頁），並參酌被上訴人於執行職務行使公權力，違
    法搜索上訴人機車置物箱，不法侵害上訴人自由，行為洵無
    足取，惟其係執行金融機構之防搶勤務時為之，其目的在維
    護金融機構之安全（惟其執行方法過當），且其實施違法搜
    索後，發現上訴人並無不法行為後，即讓上訴人離去，當時
    附近尚無人駐足觀看，上訴人所受損害非鉅等情，認上訴人
    所受非財產損害於5 萬元之圍內，應予准許，其逾此範圍之
    請求，不應准許。
六、綜上所述，上訴人本於侵權行為之規定，請求上訴人給付10
    0 萬元，於5 萬元之範圍內，為有理由，應予准許。逾此所
    為請求，為無理由，應予駁回。原審就上開應准許部分，為
    上訴敗訴之判決，尚有未洽，上訴意旨求予廢棄改判，為有
    理由，爰由本院予以廢棄改判如主文第2 項所示。至於上訴
    人之請求不應准許部分，原判決為上訴人敗訴之判決，經核
    於法並無不合，上訴意旨求予廢棄改判，為無理由，應駁回
    其上訴。
七、據上論結，本件上訴為一部有理由，一部無理由，依民事訴
    訟法第450條、第449條第1項、第79條但書，判決如主文。
中    華    民    國    98    年    5     月    6     日
                            民事第六庭
                                審判長法官  許明進
                                法      官  徐文祥
                                法      官  李炫德
以上正本證明與原本無異。
本件不得上訴。
中    華    民    國    98    年    5     月    7     日
                                書  記  官  盧雅婷


司法院資訊處製作；財團法人民間司法改革基金會備份。
